【裁判字號】    97,重上,22
【裁判日期】    970506
【裁判案由】    債務人異議之訴
【裁判全文】
臺灣高等法院民事判決                  97年度重上字第22號
上  訴  人  甲○○
訴訟代理人  李逸文律師
複  代理人  許坤皇律師
訴訟代理人  丙○○
被  上訴人  大世界有線電視股份有限公司
法定代理人  乙○○
訴訟代理人  郭百祿律師
上列當事人間請求債務人異議之訴事件，上訴人對於中華民國95
年9月19日臺灣基隆地方法院94年度重訴字第68號第一審判決提
起上訴，本院於97年4月22日言詞辯論終結，判決如下：
    主      文
上訴駁回。
第二審訴訟費用由上訴人負擔。
    事實及理由
一、被上訴人主張：其於民國88年10月27日遭行政院新聞局撤銷
    有線廣播電視之籌設許可後迄91年12月16日准予復播。而上
    訴人前擔任被上訴人之監察人兼會計部門負責人，而被上訴
    人前負責人丙○○為上訴人之夫、王進益為上訴人之兄，上
    訴人於前開停播期間業務陷於停頓中，竟利用其擔任被上訴
    人監察人及與被上訴人負責人丙○○係夫妻關係，持有被上
    訴人印鑑章之便，虛構其與被上訴人間債權債務關係，由其
    夫丙○○代表被上訴人簽發發票日90年1月14日、到期日91
    年4月15日，面額新臺幣（下同）4,330,000元，票號：WG00
    00000及發票日90年1月15日、到期日91年1月16日，面額6,3
    50,000元，票號：WG0000000之本票2紙（下稱系爭本票），
    進而於94年3月31日持向原法院聲請94年度票字第229號裁定
    准許強制執行，並持該開裁定向原法院聲請94年度執字第57
    32號執行查封被上訴人所有之動產在案。爰依強制執行法第
    14條第2項規定，請求(一)上訴人不許依原法院94年4月20日94
    年度票字第229號裁定之執行名義對被上訴人強制執行。(二)
    原法院94年度執字第5732號清償票款強制執行事件就被上訴
    人所有如起訴狀附表之動產所為之強制執行程序，應予撤銷
    。原審判決被上訴人(一)之訴部分勝訴，駁回被上訴人其餘之
    訴，被上訴人就其敗訴部分未聲明不服已告確定，上訴人就
    其敗部分聲明不服，提起上訴。對上訴人之上訴，答辯聲明
    ：上訴駁回。
二、上訴人則以：本件上訴人為被上訴人之監察人，從未兼任會
    計，且被上訴人於遭撤照、停業期間，無任何股東願出資之
    窘況下，工程建設、薪資、會計師、律師費用等各項費用，
    均係上訴人代為墊付，被上訴人為週轉之需要向上訴人借款
    ，被上訴人簽發系爭本票交上訴人收執，上訴人並依約將款
    項如數匯入被上訴人銀行帳戶，並無任何虛構債權債務關係
    情事。而被上訴人於90年1月16日匯款3,706,396元至上訴人
    銀行帳戶，係為清償（1）票據號碼：QF0000000、面額1,30
    0,000元，（2）票據號碼：QF0000000、面額551,087元，（
    3）票據號碼：QF0000000、面額1,855,309元3紙票據債務，
    合計3,7 06,396元，另被上訴人於90年1月17日匯款5821,49
    5元，係為清償（1）票據號碼：QC0000000、面額1821,495
    元，（2）票據號碼：QC0000000、面額2,000,000元，（3）
    票據號碼：QC0000000、面額2,000,000元3紙票據債務，合
    計5,821,495元。與上訴人另於90年1月16日及17日匯款予被
    上訴人，係屬新借款，互不相關，被上訴人執為虛構債權債
    務關係，顯與事實不符等語，資為抗辯。上訴聲明：1.原判
    決不利於上訴人部分廢棄。2.上廢棄部分，被上訴人在第一
    審之訴駁回。
三、兩造不爭執之事實（見本院卷第89頁反面）：
  (一)被上訴人主張上訴人於94年3月31日持系爭本票向原法院聲
    請本票准許強制執行，原法院以94年度票字第229號裁定在
    案，上訴人乃持上開裁定聲請強制執行，經原法院以94年度
    執字第5732號受理在案。
  (二)又兩造間於90年1月16日由上訴人銀行帳戶轉入被上訴人銀
    行帳戶4,330,000元，同日由被上訴人（原審判決誤載為上
    訴人）銀行帳戶轉入上訴人（原審判決誤載為被上訴人）銀
    行帳戶3,706,396元、同年月17日由上訴人銀行帳戶轉入被
    上訴人銀行帳戶6,350,000元，同日由被上訴人（原審判決
    誤載為上訴人）銀行帳戶轉入上訴人（原審判決誤載為被上
    訴人）銀行帳戶5,821,495元。
四、被上訴人主張兩造無消費借貸關係，則上訴人持有被上訴人
    簽發系爭本票聲請原法院裁定准予強制執行，並持該裁定聲
    請強制執行，被上訴人自得以系爭本票之原因關係不存在，
    提起本件債務人異議之訴等語。惟為上訴人所否認。則本件
    兩造爭點為系爭本票債權是否存在？即被上訴人有無分別於
    90年1月16日、同年月17日向上訴人借款4,330,000元、6,35
    0,000元？同年月16日、17日分別轉入上訴人之3,706,396元
    及5,821,495元是否係為清償被上訴人前已積欠上訴人117,3
    68,000元之借款？查：
  (一)按金錢借貸契約，屬要物契約，應由貸與人就交付金錢之事
    實負舉證之責（最高法院69年臺上字第3546號判例意旨參照
    ）。又票據固為無因證券，票據債務人不得以自己與發票人
    或執票人前手間所存在之抗辯事由，對抗執票人。然發票人
    非不得以自己與執票人間所存之抗辯事由對抗執票人，此觀
    票據法第13條本文之反面解釋自明。又如發票人一旦提出其
    基礎原因關係不存在之對人抗辯，執票人自應就該基礎原因
    關係存在之積極事實，負舉證責任。
  (二)本件上訴人主張系爭本票之原因關係為消費借貸關係，並於
    90年1月16日、90年1月17日自上訴人銀行帳戶轉入被上訴人
    帳戶4,330,000元、6,350,000元。惟被上訴人否認有向上訴
    人借款，且抗辯稱前揭匯款日分別由被上訴人上開帳戶，回
    流至上訴人銀行帳戶內3,706,396元及5,821,495元，共計9,
    527,891元，由匯款流程可知，系爭本票之債權係虛列之假
    債權等語。本件系爭本票債權之原因關係，上訴人既自認係
    消費借貸，揆諸前開說明，上訴人就消費借貸關係有效成立
    、交付借款之積極事實，負舉證責任。
  (三)上訴人主張其於90年1月16日、17日由上訴人銀行帳戶轉入
    被上訴人銀行帳戶4,330,000元，6,350,000元，固為被上訴
    人所不爭執，惟同年月16日另由被上訴人銀行帳戶兌現支票
    而轉出上訴人銀行帳戶3,706,396元（金額1,300,000元、55
    1,087元、1,855,309，票據號碼：QF0000000、QF0000000、
    QF0000000)、同年月17日由被上訴人銀行帳戶轉入被上訴人
    銀行帳戶6, 350,000元 (1,821,495元、2,000,000元、2,00
    0,000元，票據號碼:QC0000000、QC0000000、QC0000000）
    ，此為兩造所不爭，已如前述，且有台北國際商業銀行南門
    分行95年3月13日北商銀南門（095）字第00008號函在卷可
    憑（見原審96年重訴字第68號卷【以下簡稱原審卷】第151
    頁）。倘依上訴人所述被上訴人因資金短缺而有向上訴人借
    款之必要，以系爭款項數額龐大，上訴人為籌措該借款，核
    非一日成就，依一般常情，被上訴人理應央求上訴人不要將
    前揭支票提示為是，其無由上訴人提示前揭支票，由被上訴
    人帳戶轉入上訴人前揭款項後，同日再由被上訴人向上訴人
    借款而由上訴人再匯款入被上訴人帳戶，如此迂迴轉帳，顯
    與一般借款之常情不符。上訴人主張其於90年1月16日、90
    年1月17日匯入被上訴人帳戶乃屬被上訴人向其消費借貸款
    項云云，不足為採。參酌原法院曾以94年度司字第9號裁定
    選任林益民會計師為被上訴人公司之檢查人，據以檢查被上
    訴人公司87年至92年之財務報表查核，依據林益民會計師提
    出之檢查報告二異常及調整事項說明(五)記載：「1.丙○○自
    民國八十五年設立至民國九十二年七月擔任大世界公司董事
    長，王進益自民國九十二年七月至民國九十二年二月擔任大
    世界公司董事長，而債權人甲○○在上述本票之發票日期期
    間擔任大世界公司監察人，與丙○○係夫妻關係，與王進益
    係兄妹關係，係債權人甲○○親戚關係及職務之便持有大世
    界印鑑，所開立之本票，實不足採。(二)九十四年票字二二九
    號，本票二張，金額＄10,680,000元（附件三十一）：A、
    經查大世界公司帳載記錄及存款帳戶，民國九十一年一月十
    六日自甲○○台北國際商業銀行#00000-000帳戶轉入大世界
    公司台北國際商業銀行#00000-000帳戶入款4,330,000元。
    同日再自大世界台北國際商業銀行#00000-000帳戶回流至甲
    ○○台北國際商業銀行#00000-000帳戶3,706,396元。B、經
    查大世界帳載記錄及存款帳戶，民國九十一年一月十七日自
    甲○○台北國際商業銀行#00000-000帳戶轉入大世界公司台
    北國際商業銀行#00000-000帳戶入款6,350,000元。同日再
    自大世界台北國際商業銀行#00000-000帳戶回流至甲○○台
    北國際商業銀行#00000-000帳戶5,821,495元。C、從上述說
    明九十四票字二二九號本票二張金額共計10,680,000元，雖
    有自甲○○存款帳戶中轉入大世界公司存款帳戶，但於匯款
    常日隨即流至甲○○帳戶共計9,527,891元，本票債權虛列
    （資金流向資料詳附件三十二－大世界公司及甲○○銀行帳
    戶）。有被上訴人提出該檢查報告在卷可考（證物外放）。
    是上訴人主張其於90年1月16日、90年1月17日匯款入被上訴
    人公司款項據以證明其與被上訴人公司有消費借貸關係云云
    ，殊難採信。至上訴人雖主張被上訴人於89年間已負欠其17
    ,368,000 元，固據提出88年、年股東往來明細、()智
    審(三)字第0044號、(90)智審(三)字第0060－61號會計師查核報
    告、88年1月至12月分類帳明細、89年1月至12月分類帳明細
    為證（見原審卷第99頁至第115頁、本院前審卷第75頁至第
    84頁、105頁反面）。惟其僅係會計師依照財政部證券暨期
    貨管理委員會令頒證券發行人財務報告編製準則及一般公認
    會計原則編製之財務報表，此觀會計師查核報告記載至明。
    則究被上訴人於89年間是否果真負欠上訴人有該筆款項，查
    核報告並未能如實證明，且上訴人主張系爭本票之借款係於
    90年1月16日、90年1月17日匯入被上訴人帳戶，是否有消費
    借貸關係，核與88、89前帳無涉，而該90年1月16日、90年1
    月17日匯款已經檢查人查核為虛，則上訴人再以前88、89年
    度財務報表據以證明被上訴人有負欠系爭本票之借款云云，
    不足為採。
  (四)又依被上訴人93年12月31日應付關係人款項明細表，被上訴
    人尚積欠上訴人131,544,090元，固有應付款項明細表在卷
    可憑（見96年度重訴字第68號卷【以下簡稱原審卷】第54頁
    ）。惟上訴人持有被上訴人之5紙本票除系爭本票2紙外，尚
    有發票日91年10月30日，到期日92年9月30日，面額179,842
    ,695 元；發票日92年10月30日、到期日92年12月30日，面
    額13,121,075元；發票日92年12月30日、到期日93年1月30
    日，面額13,752,800元3紙本票，總金額共206,716,570元，
    此有被上訴人提出之應付關係人款項明細表、本票、原法院
    94年度票字第299號、第379號民事裁定附卷為憑（見原審96
    年度重訴字第68號卷【以下簡稱原審卷】第54頁至第60頁）
    。惟該本票3紙金額206,716,570元，資金並無匯入被上訴人
    公司之紀錄，且依本票號碼序號與開立日期倒置，合理懷疑
    項3之本票（即前揭3紙本票）係如項1說明藉親戚及職務之
    便「臨訴補據」所開立之本票，本票債權不存在。亦有前揭
    檢查報告在卷可參（見異常及調整事項說明(五)3.記載）。參
    酌前揭檢查報告異常及調整事項說明(一)亦認帳列往來－甲○
    ○131,544,090元有虛計之情事，即上訴人亦陳明該關係人
    款項明細表是否真實亦非無疑云云（見本院前審卷第41頁反
    面），是被上訴人主張該應付關係人款項明細表為偽，應可
    採信。
  (五)另依被上訴人提出之90年1、2月份應付票據明細表（見原審
    卷第154頁至第155頁），並無90年1月16日上訴人3筆票據交
    易合計共3,706,396元之紀錄，至於90年1月17日雖有記載應
    付票據1筆，其金額為5821,495元，票據號碼QF0000000，此
    有被上訴人提出之90年1月1日至90年2月28日之總分類帳明
    細表附卷為憑（見原審卷第154頁至第155頁），亦與實際上
    訴人帳戶所示係由3紙票據交易所構成之情形不符。上訴人
    雖抗辯90年1月16日匯款金額與銀行查詢結果，金額不符，
    記載有誤云云（見原審95年3月28日言詞辯論筆錄）。惟查
    ，縱如上開應付票據明細表記載有誤，認被上訴人應給付上
    訴人5,821,495元票款。惟該其資金於當日匯入上訴人帳戶
    ，當日上訴人又匯入6,350,000元即上訴人所謂之消費借貸
    款，而其資金流向顯與一般消費借貸不符，已如前述。是縱
    如被上訴人於當日匯款入上訴人帳戶係兌現前揭支票，亦難
    謂其資金流向非一般常情而得推論上訴人確實借予上訴人系
    爭借款。況被上訴人之應付票據明細亦未載有91年1月16日
    應付之3,706,396元之3筆票據記錄，故前揭應付票據明細之
    記載，不能為有利於上訴人之認定。
  (六)上訴人雖抗辯：被上訴人於88年度期末尚積欠上訴人117,36
    8,000元，被上訴人於90年1月16日匯款3,706,396元於上訴
    人銀行帳戶、於90年1月17日匯款5,821,495元於上訴人銀行
    帳戶，係為清償上揭對上訴人之借款；上訴人未直接將被上
    訴人應清償款項，於匯款時扣除，係因上訴人持有被上訴人
    簽發之系爭票據屆期，而被上訴人應付票據帳戶無存款，故
    再向上訴人借款以填補資金缺口、給付應付票款，且亦使兩
    造間借款及還款時間、金額明確，並使會計帳冊記載正確云
    云。並提出被上訴人88、89年之公司損益表為證。惟查，依
    上開應付票據明細表所載，90年1月17日應付票據5,821,495
    元，係於90年1月15日立帳，距90年1月17日上開5,821,495
    元之票據兌領，前後僅2天而已，若被上訴人之前確有向其
    借款，而於借款之時簽發被上訴人支票交上訴人收執，依常
    理豈有可能僅借貸2日後，被上訴人又因無資金償還之前所
    借之借款，而於2日後又向上訴人借貸系爭借款償還之前所
    欠之借款，顯與一般常情有違。且若被上訴人確有如上訴人
    所稱先前已積欠其達117,368,000元之借款，而於90年1月16
    日及90年1月17日簽發支票償還欠款，為何分開6紙支票，且
    每張支票均出現尾數？是以，上開6紙支票是否確係被上訴
    人為償還上訴人借款所開立，尚非無疑。且此部分借款既為
    被上訴人所否認，上訴人就被上訴人積欠其117,368,000元
    之消費借貸成立及有交付借款之事實，自應負有舉證之責，
    上訴人對於兩造間有成立117,368,000元之事實，既無提出
    其他證據以實其說，難認其抗辯2筆回流至其帳戶之匯款為
    清償借款乙節為真實。
  (七)綜上，上訴人就系爭本票原因關係即兩造間有消費借貸之法
    律關係，既未能舉證以明其實，則被上訴人以原因關係抗辯
    本件票據關係不成立，應可採信。
五、綜上所述，被上訴人依強制執行法第14條第2項之規定，提
    起本件債務人異議之訴，請求上訴人不許依原法院94年4月
    20日94年度票字第229號裁定之執行名義對上訴人強制執行
    ，即屬有據，應予准許。原審判決被上訴人勝訴判決，於法
    並無不合。上訴意旨指摘原判決不當，請求廢棄改判，為無
    理由，應予駁回。至原審96年度重訴更字第1號判決主文記
    載本件訴訟費用4,410元，且未諭知本院發回前第二審訴訟
    費用之負擔，要屬誤載，應由原審更正，附此敘明。
六、本件事證已明，兩造其餘攻擊防禦方法及未經援用之證據，
    經本院審酌後，核與本件之結論，不生影響，爰不一一贅述
    ，附此敘明。
七、據上論結，本件上訴為無理由，依民事訴訟法第449條第1項
    、第78條，判決如主文。
中    華    民    國    97    年    5     月    6     日
                    民事第十一庭
                        審判長法  官  鄭雅萍
                              法  官  詹文馨
                              法  官  蘇芹英
正本係照原本作成。
如不服本判決，應於收受送達後20日內向本院提出上訴書狀，其
未表明上訴理由者，應於提出上訴後20日內向本院補提理由書狀
（均須按他造當事人之人數附繕本）上訴時應提出委任律師或具
有律師資格之人之委任狀；委任有律師資格者，另應附具律師資
格證書及釋明委任人與受任人有民事訴訟法第466條之1第1項但
書或第2項（詳附註）所定關係之釋明文書影本。
中    華    民    國    97    年    5     月    6     日
                              書記官  林初枝
附註：
民事訴訟法第466條之1（第1項、第2項）：
對於第二審判決上訴，上訴人應委任律師為訴訟代理人。但上訴
人或其他法定代理人具有律師資格者，不在此限。
上訴人之配偶、三親等內之血親、二親等內之姻親，或上訴人為
法人、中央或地方機關時，其所屬專任人員具有律師資格並經法
院認為適當者，亦得為第三審訴訟代理人。


司法院資訊處製作；財團法人民間司法改革基金會備份。
